---
title: "Tutorial 00 - Operações Básicas"
author: "Victor G Alcantara"
date: "2023-04-26"
output: html_document
editor_options: 
  chunk_output_type: console
---

```{r setup, include=FALSE}
knitr::opts_chunk$set(echo = TRUE)
```

## O uso de linguagem de programação para analisar dados nas Ciências Sociais

Dados e metodologias são os principais elementos para o trabalho com pesquisa e operacionalização de teorias. Em geral, formulamos hipóteses sobre o mundo informadas por literaturas específicas, e testamos essas hipóteses coletando dados e utilizando metodologias. As linguagens de programação nos ajudam no tratamento e análise dos dados e na aplicação de metodologias. Ou seja, nos ajuda na operacionalização.

Nos últimos anos estamos experimentando uma mudança no paradigma de análise de dados nas Ciências Sociais. Ao invés do consumo de softwares já com funções estatísticas programadas disponíveis no mercado, tais como o Statistical Package for Social Sciences (SPSS), produto da IBM, e o Excel, produto da Microsoft, estamos migrando para linguagens de programação de acesso livre e gratuito.

Esse é o primeiro ponto forte do trabalho com as linguagens de programação. São de acesso livre e uso gratuito. Há, contudo, outros pontos importantes.

- **Potência:** não estamos mais limitados às funções programadas no software. Podemos programar funções novas e fazer (quase) tudo com R. Excel e SPSS estão anos atrás!

- **Replicabilidade e transparência:** os procedimentos são registrados em código, portando mais transparentes e possíveis de serem replicado. Práticas fundamentais e cada vez mais impulsionadas por revistas e instituições acadêmicas.

- **Popularidade:** movido por uma comunidade internacional extensa, que desenvolve e acompanha o software. Cada vez mais adotado em instituições (principalmente públicas) e pela comunidade acadêmica.

- **Código livre:** não pagamos para usar e podemos ter controle sobre o que estamos fazendo em termos de processamento.

A popularidade das programação também está relacionada ao contexto de ampliação das capacidades de armazenamento e processamento de dados. Estamos produzindo dados o tempo todo pela internet. Acessar, manusear e analisar esses dados, no entanto, são desafios para as Ciências Sociais.

Na verdade, o manuseio e a análise de dados é um desafio de longa data. Do ponto de vista do armazenamento e processamento, a principal pesquisa nacional, o cenos demográfico, já era um desafio desde, pelo menos, 1960 ([para saber mais sobre a história dos censos](https://www.scielo.br/j/nec/a/nJnk3y84WffXCjwp76FNjJr/)).

Uma área que emergiu diante desses desafios é a de Ciências Sociais Computacionais, que aborda desde o desenvolvimento de algoritmos para a extração e análise de dados até a discussão teórica sobre ambientes digitais.

Ainda que a programação esteja relacionada com lógica e cálculo, não se trata apenas de informações quantitativas. Podemos tratar, além dos famosos *surveys*, também dados não estruturados, textos, imagens, sons e tudo o mais que puder ser registrado. Tudo isso faz da análise de dados com uso de programação mais atraente.

Se você é uma pessoa curiosa e que quer explorar a criatividade, a sofisticação e a elegância em seu trabalho, está no lugar certo.

## Operações básicas no R

O R é uma linguagem de programação. Como as outras (Python, Java, JS etc.), ele
tem uma sintaxe específica. O diferencial do R é que é uma linguagem voltada
para a estatística, o que atrai a comunidade acadêmica.

Caso queria consultar materiais mais elaborados, recomendo:

- Livro introdutório [R for data science](https://r4ds.had.co.nz/index.html)

- [Tutorial Leonardo Barone no GitHub](https://github.com/leobarone/cebrap_lab_programacao_r)

Neste tutorial, veremos o básico das operações em R.

## Parte I - Noções gerais e funções básicas

O R é, como as outras linguagens, uma grande calculadora. Usamos ela como linguagem para se comunicar com o computador e solicitar determinados processamentos. Colocamos informações de entrada (*input*) e recebemos resposta de saída (*output*).

Escrevemos nossos códigos com a **sintaxe** da linguagem, isto é, com uma estrutura especifica de comandos e códigos. Por convenção, seguimos padrões de escrita do código que chamamos de **identação**.

A identação do código segue convenções bem estabelecidas. Em geral, seguimos a lógica do fluxo de trabalho.

O fluxo de trabalho pode ser descrito por:

- **Setup e configurações básicas**
- **Armazenamento**
- **Manuseio**
- **Análise**
- **Comunicação dos resultados**

É fundamental entender a sintaxe e funcionamento do R, pois a base serve para
a programação de funções mais complexas. Tudo o que vamos ver de importação,
manuseio e visualização de dados é programado com as operações básicas que já estão contidas na linguagem e no software. Chamamos essas funções de R base, pois são a base do R.

Sintaxe básica

Usamos "#" para comentar na linha do código. Ou seja, indicar que a linha é só
um comentário e não deve ser computada.
```{r}
# Este é um comentário
```

Usamos aspas para indicar texto. Qualquer caractere sem aspas o R vai entender como objeto

```{r}
"Este é um texto e deve ser escrito entre aspas"
```

Qualquer erro, o R não computa e retorna uma msg de erro padrão.

```{r}
# Tente rodar a palavra teste sem aspas. Tire o comando do comentário

# teste
```
Note: como não definimos nada no objeto "teste", logo ele retorna um erro indicando
que não encontrou o objeto na memória.

O R é nosso amigão e muitas vezes, quando notar que pode ter algo errado, vai
nos avisar com _Warning_

### Armazenamento

As informações podem ser armazenadas na memória do computador em *objetos*.

A atribuição de informação a um objeto é feita com a setinha (<-) ou o igual (=)

Veja o exemplo:

```{r}
objeto <- "Este é um objeto"

idade <- 12
```

caso queira guardar mais de uma informação, é preciso colocar entre parênteses e
concatenar com "c"

```{r}
idade <- c(10,11,12,13,14,15)

# Alternativamente podemos escrever

idade <- c(10:15)
```

### Manuseio

Podemos fazer cálculos com R, veja:

```{r}
# 1. R como calculadora ----

2+3      # soma
2*3      # multiplicação
2^2      # potência

sqrt(16) # raíz quadrada / square roots
16^(1/2)

exp(1)   # exponencial

log(10)  # logarítmo
log2(16)

# No python não tem isso!
pi-2
```

Podemos também fazer cálculos com objetos, veja:

```{r}
# 2. Objetos ----

x <- 2
x+3

x <- 1:10
y <- 1:10

plot(x,y)
```

Além dos cálculos, podemos também fazer operações lógicas (Verdadeiro/Falso)

```{r}
# 3. Operações lógicas ----
# São operações em testamos uma sentença tendo como resultado:
# TRUE (T) ou FALSE (F)

2 >  2  # MAIOR QUE
2 < 2   # MENOR QUE
2 == 3  # IGUALDADE

2 >= 2 # MAIOR OU IGUAL

# Por quê igualdade são dois sinais?
# R: Porque apenas um significa atribuição de valor. Igual a setinha.

x = 1:10
x <- 1:10

"eu" == "todo mundo" # Igualdade
"eu" == "eu"
"eu" != "vc"         # Diferença

# Teste em grupo
"eu" %in% c("vc","todo mundo") # Generalização - se contém

# Nota importante: "!" opera como um sinal de negação/diferença

!("eu" %in% c("vc","todo mundo"))
```

Podemos também estabelecer relações de "E" e "OU"

```{r}
# 4. Relações "OU" e "E" ----
# "|" para "OU"
2 > 2 | 2 == 2
2 > 2 | 2 < 2

# "&" para "E"
2 > 2 & 2 == 2
2 > 1 & 2 == 2
```

Aqui vou acelerar o passo-a-passo para colocarmos tudo em prática.

#### Funções

Com as operações básicas, podemos programar funções. As funções são algoritmos
que fazem um determinado procedimento. São caixas pretas onde colocamos um input
e recebemos um output.

A lógica é essa:
Input -> |FUNÇÃO| -> output

Escrevemos o nome da função seguido de parênteses. Dentro dos parênteses inserimos
os argumentos necessários, veja:

*função*(atributo1 = isso, atributo2 = aquilo)

Vamos ver um exemplo.

```{r}
# 7. Funções ----
# são operações já programadas
# (input-processo-output)
# nome_da_função(argumentos)

# Exemplo de funções
# argumentos = input

# A função ifelse recebe como argumento principal um teste lógico, e retorna
# o que quisermos se a condição é verdadeira ou falsa (input em yes/no)

# 1 é maior do que 3? Se sim, retorne "Verdade", se não, "Mentira"
ifelse(test = 1>3,yes = "Verdade",no ="Mentira")
ifelse # Veja como essa função está programada
```

Loucura né? Deixa pro pessoal da computação essa parte. O importante é entender o que a função faz para utilizá-la.

#### Pacotes

Os *pacotes* são conjuntos de funções programadas. Temos uma infinidade
de pacotes disponíveis com funções diferentes. No curso, trabalharemos com
pacotes tradicionais de análise de dados.

São eles:

*rio*: R Input Output, para importação de dados

*tidyverse*: para manuseio dos dados

*ggplot2*: Grammar of Graphics, para visualização dos dados.

Quando baixamos o R, temos apenas o programa e nenhum pacote adicional.

Portanto, precisamos instalar os pacotes que precisamos. A função _install.packages_
faz o download do pacote no repositório do R e instala na nossa máquina. Depois
de instalado, temos que carregar o pacote na memória toda vez que abrimos o R
para trabalhar. Para carregar o pacote, usamos a função _library_.

Em geral, começamos nosso código com a identificação da autoria, algumas informações
do trabalho e uma parte dedicada ao _setup_, com a instalação e carregamento dos
pacotes necessários.

```{r}
# 8. Pacotes ----
# são conj. de funções
# devem ser instalados    : install.packages()
# deve carregar na memória: library()

# Tire o "#" se necessário instalar

#install.packages("tidyverse") # Principal biblioteca de funções para manuseio
#install.packages("rio") # Biblioteca para importação dos dados

# Carregando os pacotes ou "pegando na biblioteca do computador"
library(tidyverse)
library(rio)
```

Antes de finalizarmos, precisamos ver algumas funções básicas de conexão entre
o R e nosso computador.

#### Definição e navegação no diretório do computador

Lembre-se: quando estamos trabalhando no R, sempre temos uma pasta de referência,
que chamamos diretório de trabalho ( _Working Directory_ - wd), onde o R busca e salva
arquivos.

```{r}
# 9. Navegação no computador ----
# wd : Working Directory = Diretório/pasta de trabalho

# Get wd
getwd() # Em qual diretório/pasta estou trabalhando?

# Directory
dir()   # o que tem nesse diretório/pasta?

# Set wd
# setwd() # Configure o diretório de trabalho

# dir.create("minha pasta") # Crie uma pasta com este nome
```

Vamos pular mais alguns passos para irmos direto ao ponto.

Já podemos abrir uma base de dados.

Em geral, as bases são estruturadas em CSV (Comma Separated Values), que são
valores separados por vírgula.

Recomendo que você abra um arquivo Wordpad e escreva o seu próprio dado, antes
de importarmos outros.

Abra um Wordpad e cole o seguinte:

nome,idade,sexo,raca,renda
"Laura",33,"F","branca",3300
"Gabriel",17,"M","preta",1220
"Alexandra",26,"F","parda",1800
"Fernando",45,"M","branca",13000

Quando for salvar o documento, salve como: "meus_dados.csv"

Note que se você não especificar ".CSV", o arquivo será salvo como ".TXT"

Quando importarmos, o R vai entender que cada linha corresponde a um caso e o
primeiro será o nome das variáveis. Da seguinte forma:


| Nome      | Idade   | Sexo  | raca    | renda |
| --------- |:-------:| -----:|:-------:|:-----:|
| Laura     |      33 | F     | branca  |  3300 |
| Gabriel   |      17 | M     | preta   |  1220 |
| Alexandra |      26 | F     | parta   |  1800 |
| Fernando  |      45 | M     | indígena|  13000|


Agora defina o endereço da pasta onde está o arquivo com os dados e importe para o R.

Obs.: se estiver usando windows, as barras devem ser invertidas. O R foi programado
para Linux, pois faz parte do projeto GNU, e as barras que separam o endereço
no sistema é "/"

Você vai copiar assim no windows:
G:\Meu Drive\00 GitHub\R-Introduction\A01 - Intro\00 data

Deve inverter as barras para ficar assim:
G:/Meu Drive/00 GitHub/R-Introduction/A01 - Intro/00 data

```{r}
setwd("G:/Meu Drive/00 GitHub/R-Introduction/A01 - Intro/00 data")

meus_dados <- import("meus_dados.csv")

meus_dados
```

Vamos parar aqui para praticar essa parte básica (que é MUITO importante)

Tente fazer o tutorial 01 do data.frame, nele tem mais explicações sobre como
lidar com bases de dados estruturadas.