---
title: "A04 - Operações Básicas - Iterações"
format: html
editor: visual
editor_options: 
  chunk_output_type: console
---

## Iterações/Loops

No R, os loops sao executados principalmente atraves de 3 funcoes: for, while e repeat.

A estrutura basica de uma sintaxe com a funcao for e a seguinte:

**for** (*contador* **in** *conjunto_de_valores*) {

*funcoes_e_comandos_que_serao_repetidos*

}

Suponha que voce deseja calcular a segunda potencia ("elevar a dois") todos os pares existentes até 20, tal como abaixo:

```{r}
2^2
4^2
6^2
8^2
10^2
12^2
14^2
16^2
18^2
20^2
```

Essa é uma tarefa bastante repetitiva, certo? Leva um tempinho para fazer... e se a lista fosse maior, levaria ainda mais. Podemos, ao inves disso, criar um objeto que contém todos os números que desejamos elevar a dois e usar um loop para realizar a tarefa repetitiva.

O loop é, na realidade, um conjunto de "rodadas" iterativas.

Na primeira rodada, executamos a tarefa desejada (por exemplo: elevamos um numero ao quadrado) ...

Na segunda rodada, executamos a MESMA TAREFA (elevar ao quadrado) usando informações diferente (um outro numero, por exemplo; 4 ao invés de 2)

Na terceira rodada, novamente, executamos aquela MESMA TAREFA usando outras informacoes (6 ao invés de 4)...

E assim por diante... até que o conjunto de informações se esgote.

Veja o exemplo:

```{r}
numeros = seq(from = 2, to = 20, by = 2)

for (i in numeros){
        print(i^2)
}
```

Alguns exemplos simples:

```{r}
nomes = c("Alcantaro","Jose Vitor","Karla")

for (nome in nomes)
{
        print(nome)
}

# Imprimindo os mesmos nomes... mas colocando-os agora dentro de uma frase
for(nome in c("Alcantaro","Jose Vitor","Karla")){
        print(paste("Meu nome é",nome))
}

# Alguns exemplos um pouco menos simples... 

#Exemplo 1:
for (k in 11:25)
{
        print("Ola Mundo")
}
```

Observe que aqui há várias características que poderiam causar confusão: o objeto temporário ("k") não está sendo utilizado dentro do loop. Ele está sendo usado do mesmo modo: na primeira rodada, recebe o valor 11 (primeiro valor dentro do conjunto de dados). No entanto, esse valor não é usado dentro do loop depois. Isso, porém, não é um problema. O que importa é que o loop é composto de RODADAS ou ITERAÇÕES. E o número de iterações é dado pelo número de elementos dentro do conjunto 11:25.

Tentem agora avaliar com cuidado o que está sendo feito em cada um dos exemplos abaixo:

```{r}
#Exemplo 2:

valores = rep(c(3,2),25)

for (j in 1:50){
        print(sqrt(valores[j]))
}

#Exemplo 3:

soma_seq=0

for (n in 1:10){
        soma_seq = soma_seq + n
}
```

### Condicionais

O uso de condicionais e essencial em computação. Condicionais indicam que uma ação só será realizada se uma determinada condicao for cumprida.

```{r}
x = 10

if( x == 10 ){"x é igual a 10"}

if( x == 10 ){ x = x^2; print(x) }

if( x == 10 ){"x é igual a 10"}else{"x é diferente de 10 agora"}
```
